【裁判字號】    99,台上,4188
【裁判日期】    990707
【裁判案由】    妨害性自主等罪
【裁判全文】
最高法院刑事判決            九十九年度台上字第四一八八號
上  訴  人  甲○○
選任辯護人  陳德峰律師
            周建才律師
上列上訴人因妨害性自主等罪案件，不服台灣高等法院中華民國
九十七年七月二十五日第二審判決（九十七年度上訴字第一八六
五號，起訴及追加起訴案號：台灣士林地方法院檢察署九十五年
度偵字第八七０八號，九十六年度偵字第五九六六號），提起上
訴，本院判決如下：
    主  文
原判決撤銷，發回台灣高等法院。
    理  由
本件原判決認定上訴人甲○○僱佣菲律賓籍甲女（姓名及年籍詳
卷）為看護工，在台北市○○區○○路四段六十一巷十九弄四號
三樓住處照顧患有帕金森氏症已無意識之乃父乙○○；上訴人因
見甲女貌美年輕，竟起色心歹念，利用其先前照護乃父所取得由
醫院開立具有安眠藥性之佐沛眠（Zolpidem）藥物，伺機於民國
九十五年七月二日二十三時三十分許，將之摻入所購之珍珠奶茶
內，交予甲女飲用，甲女誤飲後渾身乏力躺臥在林水道臥床旁之
小床上。迨至翌（三）日凌晨二至三時許，上訴人見藥物已發揮
作用，甲女意識模糊，遂進入房間將甲女胸罩解開、Ｔ恤上衣上
翻並褪去內外褲子，違反甲女之意願，以嘴親吻甲女嘴巴、胸部
、外陰，以舌頭舔其之外陰並以手指揉捏，擬將性器或手指等身
體器官進入甲女性器而強制性交；期間甲女雖驚醒，因全身虛弱
無抵抗力，幸因上訴人之母丙○○在房外發出聲響，上訴人唯恐
被發覺始罷手，並為甲女著上衣褲、蓋上棉被後於約四時許離去
，因而強制性交未遂。甲女醒後惶恐不安，上訴人於當（三）日
十三時三十分許，再度進入乃父臥房，作勢甲女不要出聲，並想
抱住甲女，甲女不甘受辱，用力反抗而發生拉扯，以手反抓上訴
人脖子、手臂及用腳踢其大腿，乘隙逃離上址，經外籍勞工關懷
小組義工協助於同一日提出妨害性自主罪之告訴。詎上訴人畏罪
情虛，意圖使甲女受刑事處分，於同年月十五日十時二十分許，
向台北市政府警察局內湖分局康寧派出所警員，捏造甲女誣告其
妨害性自主罪之不實事項，而對甲女提出誣告之告訴各情。因而
維持第一審論處上訴人犯以藥劑強制性交未遂與誣告二罪刑之判
決，駁回檢察官及上訴人在第二審之上訴，固非無見。
惟查：(一)、心證之形成由來於證據，證據證明力判斷之正確與否
，應視其應行調查之證據已否盡其調查之職責而定，如有應該調
查之證據未予調查，不特心證形成之條件未臻完備，且其所形成
之心證，因受調查證據範圍之限制，亦無從形成正確之心證，從
而亦影響真實之發見。上訴人否認有於珍珠奶茶內摻入佐沛眠藥
物供甲女飲用之情事，而甲女因疑似被性侵害於九十五年七月三
日接受國防醫學院三軍總醫院（下稱三軍總醫院）驗傷及採證時
，依病歷表所載，已自述「雇主下藥給他」等語，卷附疑似性侵
害驗傷診斷書，亦記載當日採證項目除血液樣本外，尚包括被害
人之尿液，暨「血液中藥品之測定」與「尿液中藥品之測定」等
項。惟依三軍總醫院九十七年二月二十五日函復第一審法院之資
料中，似僅有愛滋病毒、梅毒及懷孕之檢測，並未提及其血液或
尿液中藥品之測定結果（見第一審卷第二二０、二二一頁證物袋
）。檢察官針對審判長質疑：「被害人的血液報告？」一情，雖
據陳稱：「有一份三總的報告但是不完整，關於榮總報告還在等
。」等詞（見第一審卷第一一二頁）。然查歷審均未稽催檢察官
補正完整，或逕向各該相關醫院查證其「血液或尿液中藥品」檢
驗結果，供為判斷甲女有無飲用摻入佐沛眠之奶茶，即遽行判決
，自嫌速斷，難昭折服。(二)、認定事實，所以應憑證據，在於避
免誤認事實，並使當事人知悉其認定事實之憑據。基於無罪推定
原則，待證事實之認定，自應歸由控訴之一方負舉證責任，惟依
刑事訴訟法第一百五十七條及第一百五十八條規定，公眾週知之
事實，及事實於法院已顯著或為其職務上所已知者，則毋庸舉證
，產生免除舉證義務之法效，法院得予主動適用，但何種事實為
無庸舉證之事實，如任由法院逕行認定，判決結果極易引起當事
人爭議，故同法第一百五十八條之一規定，法院應予當事人就該
等事實有陳述意見之機會，以昭公信。上開毋庸舉證之事實，茍
在判決前未使予當事人就此而為陳述意見，乃遽採為判斷之論據
者，雖無關乎證據之合法調查與否，究仍難謂其判決無法律上之
瑕疵。本件原判決所斟酌之「性侵害被害人創傷後的記憶是屬於
混亂遺忘和清晰的回憶並存狀態（參見王燦槐「台灣性侵害受害
者之創傷理論，內涵與服務」一文）」之事實（見原判決第十二
頁，即理由欄二、(一)之7.），究屬公知或裁判上顯著之事實，或
為承辦法官職務上所已知者，原判決未予載明，案內亦無資料可
資查考，復未依上開規定，給予當事人就此事實有陳述意見之機
會，遽採為甲女因有創傷後壓力症候群之症狀，以致其供述先後
不一之論據，難謂無瑕，並不無影響於證據取捨之決定。上訴意
旨執以指摘原判決違法，非無理由，應認包括以性侵害之有無為
前提之誣告部分均有撤銷發回更審之原因。
據上論結，應依刑事訴訟法第三百九十七條、第四百零一條，判
決如主文。
中    華    民    國  九十九  年    七    月    七    日
                      最高法院刑事第十三庭
                          審判長法官  賴  忠  星
                                法官  呂  丹  玉
                                法官  吳      燦
                                法官  蔡  名  曜
                                法官  葉  麗  霞
本件正本證明與原本無異
                                      書  記  官
中    華    民    國  九十九  年    七    月   十三   日
                                                      v

司法院資訊處製作；財團法人民間司法改革基金會備份。
